臺灣臺南地方法院民事判決
                                        107年度建字第4號
原      告
即反訴被告  林懋相
訴訟代理人  王森榮律師
            賴柏宏律師
被      告
即反訴原告  鄭衣淳

訴訟代理人  吳永茂律師
            羅玲郁律師
            侯昱安律師
上列當事人間請求給付工程款事件，本院於民國109 年5 月26日
言詞辯論終結，判決如下：
    主      文
被告應給付原告新臺幣壹佰伍拾參萬零柒佰捌拾玖元，及自民國
一○七年一月二十七日起至清償日止，按週年利率百分之五計算
之利息。
原告其餘之訴駁回。
訴訟費用由被告負擔百分之九十五，餘由原告負擔。
本判決第一項於原告以新臺幣伍拾壹萬元為被告供擔保後，得假
執行；但被告如以新臺幣壹佰伍拾參萬零柒佰捌拾玖元為原告供
擔保，得免為假執行。
原告其餘假執行之聲請駁回。
反訴被告應給付反訴原告新臺幣柒拾貳萬伍仟伍佰捌拾玖元，及
自民國一○八年十一月七日起至清償日止，按週年利率百分之五
計算之利息。
反訴原告其餘之訴駁回。
反訴訴訟費用由反訴被告負擔百分之二十八，餘由反訴原告負擔
。
本判決第六項於反訴原告以新臺幣貳拾肆萬元為反訴被告供擔保
後，得假執行；但反訴被告如以新臺幣柒拾貳萬伍仟伍佰捌拾玖
元為反訴原告供擔保，得免為假執行。
反訴原告其餘假執行之聲請駁回。
    事實及理由
壹、程序方面：
    按訴狀送達後，原告不得將原訴變更或追加他訴，但擴張應
    受判決事項之聲明者，不在此限，民事訴訟法第255 條第1
    項第3 款定有明文。查反訴原告即本訴被告（下稱被告）起
    訴時聲明為：反訴被告即本訴原告（下稱原告）應給付被告
    新臺幣（下同）2,550,663 元，及自民事反訴起訴狀繕本送
    達翌日起至清償日止，按週年利率5%計算之利息；願供擔保
    ，請准宣告假執行（見本院卷二第171 頁）。嗣於本院審理
    時變更其聲明第1 項為：原告應給付被告2,605,218 元，及
    自民國108 年11月7 日起至清償日止，按週年利率5%計算之
    利息（見本院卷三第67頁）。核被告上開所為訴之變更，屬
    擴張應受判決事項之聲明，揆諸前揭法律規定，應予准許。
貳、實體方面：
一、本訴部分：
  ㈠原告主張：兩造於105 年7 月15日簽訂「鄭衣淳、蔡佳紋住
    宅新建工程」工程合約書（下稱系爭契約），約定由原告承
    攬被告位在臺南市○市區○○段0000地號土地上之鄭衣淳、蔡
    佳紋住宅新建工程（下稱系爭興建工程），工程總價7,600,
    000 元，兩造復於106 年7 月15日合意由原告承攬「蔡承龍
    住宅二次工程」（下稱系爭二次工程，與系爭興建工程合稱
    系爭工程），工程總價1,600,000 元，原告已完成系爭二次
    工程所約定之工作，被告卻未依約給付工程款1,600,000元
    ，迭經催討均未獲置理。為此，爰依承攬之法律關係提起本
    件訴訟，並聲明：被告應給付原告1,600,000 元，及自起訴
    狀繕本送達翌日起至清償日止，按週年利率5%計算之利息；
    願供擔保，請准宣告假執行。
  ㈡被告則以：系爭二次工程所約定之工作雖已完成，卻有如本
    院卷三第20頁鑑定報告項次33-37 所示未施作及施作有瑕疵
    部分，經被告定相當期限請求原告修補未果，被告自得依民
    法第227 條與第494 條、第495 條第1 項規定為選擇合併，
    就未施作之項次33、34部分請求減少報酬30,735元；就施作
    有瑕疵之項次35、36、37部分請求瑕疵修補費用38,476元，
    總計69,211元，請求法院擇一以上開金額與原告得請求被告
    給付之系爭二次工程款予以抵銷等語，資為抗辯。並聲明：
    原告之訴及假執行之聲請均駁回；如受不利之判決，願供擔
    保，請准宣告免為假執行。
二、反訴部分：
  ㈠被告主張：系爭興建工程所約定之工作雖已完成，卻有未施
    作及施作有瑕疵部分，經被告定相當期限請求原告修補未果
    ，被告自得依民法第179 條、第494 條、第495 條第1 項規
    定就下列項目為請求：
  ⒈未施作即溢付工程款部分：如本院卷三第20頁鑑定報告項次3
    3、34所示壁磚，系爭契約約定施作519 平方公尺、價金972
    ,000 元，原告實際施作347.59平方公尺，以每平方公尺1,9
    00 元計算【計算式：347.59㎡×1,900 元＝660,421 元】，溢
    付工程款311,579 元【計算式：972,000 元－660,421元＝311
    ,579 元】。
  ⒉施作有瑕疵部分：
  ⑴系爭工程有如本院卷三第19頁至第20頁鑑定報告所示瑕疵，
    請求減少報酬及瑕疵修補費用共計914,239 元。
  ⑵兩造就系爭興建工程約定施工坪數106.13坪，原告實際施作8
    6.87坪，短少19.26坪，請求扣減工程款1,379,400元。
  ⒊並聲明：原告應給付被告2,605,218 元，及自108 年11月7日
    起至清償日止，按週年利率5%計算之利息；願供擔保，請准
    宣告假執行。
  ㈡原告則以：關於溢付工程款部分，鑑定報告對於項次33、34
    之計算有誤，部分外牆壁磚未有實測數據紀錄，且未考量記
    入材料耗損；系爭興建工程經兩造驗收合格，無何鑑定報告
    所載施作有瑕疵之情事，至實際施作與系爭契約約定不符及
    未施作部分，係為配合系爭二次工程或被告拒絕受領抑或主
    動要求所致；又系爭興建工程係以估價單所載內容施作，並
    據此計算工程總價，非以施工坪數計算等語，資為抗辯。並
    聲明：被告之訴駁回；如受不利之判決，願供擔保，請准宣
    告免為假執行。
三、兩造不爭執事項（見本院卷三第306 頁至第309 頁）：
  ㈠兩造於105 年7 月15日簽訂系爭契約，約定由原告承攬系爭
    興建工程，工程總價7,600,000 元。
  ㈡系爭契約第2 條工程範圍記載：「依照當地主管機關核准設
    計圖樣施工。」之內容，其中「依照當地主管機關核准設計
    圖樣」係指工程圖、設計圖即本院卷二第36頁至第50頁。
  ㈢系爭契約第6 條工程期限記載：「乙方（即原告）應於簽訂
    合約之日起＿日內正式開工，全部工程期限於開工之日起365
     工作天完成，凡遇天災、人禍不能工作日甲方（即被告）
    需同意順延之，若因甲方延誤工期，其延誤責任應由甲方負
    責。」之內容。
  ㈣系爭興建工程所興建之建物即門牌號碼臺南市○市區○○里0000
    0號房屋（下稱系爭房屋）。
  ㈤兩造於106 年7 月15日合意由原告承攬系爭二次工程，工程
    總價1,600,000 元，系爭二次工程施作範圍即本院卷一第30
    頁至第31頁估價單所示之內容。
  ㈥被告就系爭工程已支付工程款7,428,090 元予原告（含不爭
    執事項㈦所載金額），其中系爭二次工程並未支付任何工程
    款予原告。
  ㈦原告於系爭工程外，另承攬施作如本院卷二第168 頁所示⑴地
    坪石材＋地磚900,000 元、⑵雜項600,000 元、⑶1F變更格子
    窗差價158,000 元、⑷ToTo暖風機3 台×12,000元＝36,000元
    、⑸浴廁層板燈及梯燈14,090元，合計1,708,090 元（兩造
    均主張⑴、⑵為系爭興建工程的一環，⑶、⑷、⑸為系爭工程外
    之工程）。
  ㈧原告於106 年11月29日為系爭房屋向訴外人台灣電力公司申
    請設立「戶名蔡承龍、地址臺南市○市區○○里000 ○0 號」之
    電錶，支出線補費9,990 元。
  ㈨被告於107 年3 月1 日寄發如被證五所示之新興郵局400 號
    存證信函予原告，記載：「……惟台端尚有如附件所示應施作
    未施作之工作、雖已施作但存有瑕疵之工作，以及施工建坪
    短少等狀況及工作待辦。……為維護本人之法律權利，本人以
    本存證信函催告台端於函達後1 個月內完成未施工部分，應
    修補瑕疵與補足短少建坪等工作。……」之內容，被告已定期
    請求原告修補系爭工程之瑕疵，原告於該期限屆滿後仍未進
    行修繕。
  ㈩臺南市政府工務局（105 ）南工造字第01260 號建築執照記
    載：「建築面積101.08㎡、總樓地板面積287.17㎡」。
  黃建鈞建築師事務所繪製設計圖記載「面積計算表：樓地板
    面積：壹層101.08、貳層93.68 、參層92.41 ，陽台面積＝1
    4.93－3.86＝11.07 」之內容。
  被告於106 年9 月25、26日分別給付工程款806,000 元、902
    ,090 元予原告。
  黃建鈞建築師事務所107 年9 月18日107 成文字第091801號
    函函覆如下：新市區○○段0000○000000地號為本所設計案件
    ，本所依客戶需求執行建築、結構設計、請領建造執照工作
    。附件3 報價單為事務所製作，為請領設計費之依據，該
    計價數字單位為坪，86.88 坪＋19.25 坪＝106.13坪。平方公
    尺數字乘以0.3025的數字即為坪。申請圖面中面積計算表
    所示之面積單位為平方公尺，依該案建造執照所示，為最後
    主管機關核准面積2 層陽台面積為8.18平方公尺（2.47坪）
    ，3 層陽台面積為11.07 平方公尺（3.35坪）。貴院提供
    附件一建造執照，與附件四使用執照所示之287.17平方公尺
    面積相符。依附件四所示之總樓地板面積287.17平方公尺
    ，換算坪數為 287.17 ×0.3025＝86.87 坪。時間久遠尚無
    法確認，因該起造人為林董（即林懋相）之友人，在當時尚
    未確認起造人及請款對象前，暫列林董。報價單為請款依
    據，其中並明載「實際以最後面積結算為準」，應以主管機
    關建造執照核准面積為準，最後面積結算有所不同時，報價
    單之計價隨之調整。
  黃建鈞建築師事務所108 年5 月13日108 成文字第051301號
    函函覆如下：首先，報價單製作過程係以面積坪數做依準
    ，此為一般普通設計案，本所未有指定特定人員處理；至於
    ，報價單之通知，因討論過程蔡先生及林先生皆會參與，印
    象中交付報價單時應有蔡先生及林先生在場。其次，報價
    單為請領設計費之依據，該報價單中標示106.13坪即為計算
    之依據，本所亦優待9 折計算，因此，當期設計費已請領12
    2,800 元。惟，其中並明載「實際以最後面積結算為準」，
    因此，設計費用應以主管機關使用執照核准面積為準，經查
    該案使用執照面積結算為92.69 坪（面積計算式如後所列：
    101.08＋93.68 ＋8.18＋92.41 ＋11.07 ＝306.42平方公尺；306
    .42×0.3025＝92.69 坪），因此其設計費用亦當以此結算之
    。
  系爭二次工程中，兩造有爭執之承攬範圍如附表所示。
  兩造就系爭二次工程並未約定完工日。
四、兩造爭執事項（見本院卷三第309 頁至第310 頁）：
  ㈠原告請求被告給付系爭二次工程款1,600,000 元，有無理由
    ？
  ㈡系爭工程是否有被告答辯㈠狀所附施工瑕疵一覽表所示編號3 
    、10、11、20、21、24、25、29、35、36、38、39、40、43
    未施作？
  ㈢系爭工程是否有被告答辯㈠狀所附施工瑕疵一覽表所示編號1 
    、2 、4 至9 、12至19、22、23、26至28、30至34、41、42
    之瑕疵？如是，原告是否經被告通知修補瑕疵而拒絕修補？
  ㈣原告是否未依建築師所繪製之設計圖、平面圖、施工圖及臺
    南市政府工務局所核定圖說進行被告答辯㈠狀所附施工瑕疵
    一覽表所示編號1 、2 、4 、7 、8 、12、13、15至18、28
    、30之施作？
  ㈤原告是否短少施工面積19.26 坪而應扣減工程款1,379,400元
    ？
  ㈥系爭興建工程使用「廣信30*60 雙拼」、「廣信岡石30*60」
    壁磚，被告主張原告實際施作面積為347.59平方公尺，溢收
    工程款311,579 元，有無理由？
五、本院得心證之理由：
  ㈠原告已依約完成工作：
  ⒈按稱承攬者，謂當事人約定，一方為他方完成一定之工作，
    他方俟工作完成，給付報酬之契約，民法第490 條第1 項定
    有明文；又承攬人完成工作，應使其具備約定之品質，無減
    少或滅失價值或不適於通常或約定使用之瑕疵，固為民法第
    492 條所明定，惟此乃有關承攬人瑕疵擔保責任之規定，與
    承攬工作之完成無涉。倘承攬工作已完成，縱該工作有瑕疵
    ，亦不得因而謂工作尚未完成（最高法院85年度台上字第22
    80號判決意旨參照）。次按工作之完成與工作有無瑕疵，係
    屬兩事，此就民法第490 條及第494 條參照觀之，不難索解
    ，是定作人於承攬人完成工作時，雖其工作有瑕疵，仍無解
    於應給付報酬之義務，僅定作人得定相當期限請求承攬修補
    ，如承攬人不於所定期限內修補瑕疵，或拒絕修補，或其瑕
    疵不能修補者，定作人得依民法第494 條之規定請求減少報
    酬而已（最高法院73年度台上字第2814號判決意旨參照）。
    又完工與否之認定，應依照已完成之工作於客觀上是否已達
    可使用之程度定之；若客觀上已達可使用之程度，即為已經
    完工或完成工作物，縱所承攬之工作上有缺失仍待改善，亦
    屬瑕疵修補或補正之問題，難謂工作尚未完成。
  ⒉經查，系爭工程已完工，系爭興建工程、系爭二次工程總價
    各為7,600,000 元、1,600,000 元，被告已給付工程款共計
    7,428,090 元，尚積欠系爭二次工程款1,600,000 元乙情，
    為兩造所不爭執，堪認客觀上原告已完成系爭房屋之興建工
    程，兩造所約定之工作已屬完成。是原告主張系爭二次工程
    已完工，得依承攬之法律關係，請求被告給付系爭二次工程
    款1,600,000 元，即非無據。
  ㈡關於本訴部分：系爭二次工程存有瑕疵，被告得請求減少承
    攬報酬及瑕疵修補費用：
  ⒈按工作有瑕疵者，定作人得定相當期限，請求承攬人修補之
    。承攬人不於前項期限內修補者，定作人得自行修補，並得
    向承攬人請求償還修補必要之費用；承攬人不於前條第1 項
    所定期限內修補瑕疵，或依前條第3 項之規定拒絕修補或其
    瑕疵不能修補者，定作人得解除契約或請求減少報酬。但瑕
    疵非重要，或所承攬之工作為建築物或其他土地上之工作物
    者，定作人不得解除契約；因可歸責於承攬人之事由，致工
    作發生瑕疵者，定作人除依前2 條之規定，請求修補或解除
    契約，或請求減少報酬外，並得請求損害賠償，民法第493
    條第1 項、第2 項、第494 條、第495 條第1 項分別定有明
    文。次按當事人主張有利於己之事實者，就其事實有舉證之
    責任，民事訴訟法第277 條前段亦有明文。
  ⒉被告辯稱系爭二次工程存有如本院卷三第20頁鑑定報告項次3
    3-37 所示未施作及施作有瑕疵部分，經其定相當期限請求
    原告修補未果，就未施作之項次33、34部分請求減少報酬30
    ,735元；就施作有瑕疵之項次35、36、37部分請求瑕疵修補
    費用38,476元，總計69,211元等語，經查：
  ⑴關於項次33部分：被告辯稱原告未施作項次33之ST格柵門，
    以兩造原約定估價單樣式進行估價需17,935元，請求減少報
    酬17,935元等語，業據提出估價單、由兩造合意送請臺南市
    土木技師工會出具之鑑定報告書（下稱系爭鑑定報告）為證
    （見本院卷一第30頁，卷三第20頁），而原告對於兩造原約
    定施作項次33之ST格柵門並不爭執，惟主張係因被告變更工
    項，將瓦斯桶改放室內，故用以放置瓦斯桶之ST格柵門始取
    消施作云云，既為被告所否認，原告自應就上開有利於己之
    事實負擔舉證責任，然原告於本院審理時並未提出任何證據
    以實其說，是原告主張係因被告變更工項始取消施作項次33
    之ST格柵門，自難憑採。被告辯稱原告未施作項次33之ST格
    柵門，請求減少報酬17,935元，自屬有據。
  ⑵關於項次34部分：被告辯稱原告未施作項次34之ST格柵門＋玻
    璃遮版，以兩造原約定估價單樣式進行估價需12,800元，請
    求減少報酬12,800元等語，業據提出估價單、系爭鑑定報告
    為證（見本院卷一第30頁，卷三第20頁），而原告對於兩造
    原約定施作項次34之ST格柵門＋玻璃遮版並不爭執，惟主張
    係因被告於107年1 月18日阻止選樣施作所致云云，既為被
    告所否認，原告自應就上開有利於己之事實負擔舉證責任，
    然原告於本院審理時並未提出任何證據以實其說，是原告主
    張係因被告阻止選樣施作始未施作項次34之ST格柵門＋玻璃
    遮版，即難憑採。被告辯稱原告未施作項次34之ST格柵門＋
    玻璃遮版，請求減少報酬12,800元，當屬有據。
  ⑶關於項次35、36部分：被告辯稱項次35之圍牆壁磚部分未完
    工、項次36之圍牆壁磚部分施工不佳，請求瑕疵修補費用各
    2,700 元、1,625 元等語，業據提出系爭鑑定報告為證（見
    本院卷三第18頁），復為原告所不爭執並同意扣款（見本院
    卷三第251 頁至第252頁），是被告此部分辯稱，自屬可採
    。
  ⑷關於項次37：被告辯稱項次37之捲門頂版，兩造原約定係以
    地磚施作，然原告實際係以馬賽克磚施作，以兩造原約定估
    價單樣式進行估價，每平方公尺需1,824 元，請求瑕疵修補
    費用34,151元等語，業據提出估價單、系爭鑑定報告為證（
    見本院卷一第30頁，卷三第20頁），經查：
  ①原告主張係經被告同意始由地磚變更為馬賽克磚且鑑定數量
    有誤等語，然為被告否認有同意變更為馬賽克磚，原告自應
    就上開有利於己之事實負擔舉證責任，惟原告於本院審理時
    並未提出任何證據以實其說，是原告主張被告有同意變更施
    作馬賽克磚，自難採信。
  ②至原告主張鑑定數量有誤部分，其於本院審理時僅稱：算法
    不對，實際丈量就知道，對於鑑定報告有疑義部分，並非原
    告應負擔之舉證責任，故不特定問題後送請鑑定機關說明等
    語（見本院卷三第252 頁至第253 頁），並未具體陳明系爭
    鑑定報告有何測量錯誤之情形，再觀諸系爭鑑定報告就鑑定
    方法及過程說明記載：「本案爭議內容主要為完成物品牌、
    尺寸是否有依照契約估價單或圖說施作，對有無施作部分僅
    需依照現況即可判定紀錄，陳述於報告；至於未完成或有瑕
    疵等原因需比對圖說及合約內容，依工程慣例判讀是否具有
    施工瑕疵；尺寸與圖說不符部分當場以鋼尺丈量尺寸、計算
    實測面積、檢核設計圖說尺寸，內業部分則以甲方（即被告
    ）提供電子檔量測理論面積。實際量測面積與電子檔量測面
    積比較後均在容許誤差範圍內（3%）……」之內容，而臺南市
    土木技師工會經會同兩造於108 年1 月4 日、108 年2 月15
    日至系爭房地會勘時，亦有先確認兩造對鑑定方式無意見後
    ，始現場丈量兩造爭議項目尺寸面積，並經兩造簽名確認，
    有鑑定會勘紀錄表附於系爭鑑定報告為證（見鑑定報告第5 
    頁至第6 頁、第62頁、第64頁），足見兩造已事先同意臺南
    市土木技師工會就尺寸與圖說不符部分當場以鋼尺丈量尺寸
    後計算面積，內業部分則由電子檔量測理論面積，自難事後
    再行爭執鑑定方式有誤。是原告此部分主張，亦難憑採。被
    告辯稱原告未依約施作項次37之捲門頂版，請求瑕疵修補費
    用34,151元，即屬有據。
  ⑸小結：以上關於原告因系爭二次工程得向被告請求之工程款1
    ,600,000 元，扣除被告請求減少報酬17,935元、12,800元
    、瑕疵修補費用2,700 元、1,625 元、34,151元後，合計為
    1,530,798 元【計算式：1,600,000 元－（17,935元＋12,800
    元＋2,700 元＋1,625 元＋34,151元）＝1,530,798 元】。
  ㈢關於反訴部分：
  ⒈被告就系爭興建工程已支付工程款7,220,000元：
  ⑴兩造對於系爭興建工程、系爭二次工程總價各為7,600,000元
    、1,600,000 元，原告並承攬施作如本院卷二第168 頁所示
    ⑴地坪石材＋地磚900,000 元、⑵雜項600,000 元、⑶1F變更格
    子窗差價158,000 元、⑷ToTo暖風機3 台×12,000元＝36,000
    元、⑸浴廁層板燈及梯燈14,090元工程，工程款共1,708,090
     元，其中⑴、⑵為系爭興建工程的一環，⑶、⑷、⑸為系爭工程
    外之工程，被告已給付工程款共計7,428,090 元，就系爭二
    次工程款1,600,000 元並未支付任何款項等情均不爭執，可
    知兩造約定施作上開工程之工程總價共為9,408,090 元【計
    算式：7,600,000 元＋1,600,000 元＋（1,708,090 元－900,0
    00 元－600,000 元）＝9,408,090 元】。
  ⑵兩造對於被告已給付工程款7,428,090 元之細項有所爭執，
    被告主張其就系爭興建工程尚未給付保留款380,000 元，僅
    給付7,220,000 元，並已給付如本院卷二第168 頁所示⑶1F
    變更格子窗差價158,000 元、⑷ToTo暖風機3 台×12,000元＝3
    6,000元、⑸浴廁層板燈及梯燈14,090元之工程款，共計給付
    工程款7,428,090 元等語，原告則辯稱上開7,428,090元均
    為系爭興建工程之部分工程款，且系爭興建工程餘款171,91
    0 元尚未給付，係因系爭興建工程中，門口機及話機、監視
    系統、紗門紗窗之工程款，須留待系爭二次工程施作完畢始
    支付等語，經查：
  ①觀諸如本院卷二第168 頁所示工程請款明細，係由原告以手
    寫方式註記「P .S .於本工程尚有保留款未申請，俟結算一
    併記入（380,000 元）」之內容，且以兩造所約定工程款數
    額9,408,090 元，扣除被告主張已給付之系爭興建工程款7,
    220,000 元及本院卷二第168 頁所示⑶1F變更格子窗差價158
    ,000 元、⑷ToTo暖風機3 台×12,000元＝36,000元、⑸浴廁層
    板燈及梯燈14,090元之工程款，以及系爭二次工程款1,600,
    000 元後，餘額即為380,000 元【計算式：9,408,090元－7,
    220,000 元－（158,000 元＋36,000元＋14,090元）─1,600,00
    0 元＝380,000 元】，核與被告主張系爭興建工程尚有保留
    款380,000 元未給付等語相符，則被告主張其就系爭興建工
    程，尚未給付保留款380,000 元，僅給付7,220,000 元，並
    已給付如本院卷二第168 頁所示⑶1F變更格子窗差價158,000
     元、⑷ToTo暖風機3 台×12,000元＝36,000元、⑸浴廁層板燈
    及梯燈14,090元之工程款，共計給付工程款7,428,090 元語
    ，當可採信。
  ②原告起訴時陳稱被告未給付系爭興建工程保留款380,000 元
    （見本院卷一第6 頁），復於本院審理時陳稱上開380,000
    元並非系爭興建工程、系爭二次工程之工程款，而係本院卷
    二第168 頁所示⑶1F變更格子窗差價158,000 元、⑷ToTo暖風
    機3 台×12,000元＝36,000元、⑸浴廁層板燈及梯燈14,090元
    ，合計208,090 元之工程款，加計門口機及話機、監視系統
    之工程款860,000 元、紗門紗窗之工程款85,910元（見本院
    卷三第70頁），其所述互相歧異，是否可採，已非無疑。
  ③又原告辯稱系爭興建工程餘款171,910 元，係包含門口機及
    話機、監視系統與紗門紗窗之工程款各860,000 元、85,910
    元等語，與卷附估價單（見本院卷一第12頁、第15頁至第16
    頁）記載門口機及話機、監視系統與紗窗紗門工程款分別為
    860,000 元、192,400 元不符，且該等工程款合計為1,052,
    400 元，遠高於原告辯稱之系爭興建工程餘款171,910 元，
    益徵原告此部分辯稱，不可採信。
  ⒉被告主張系爭契約約定施作519 平方公尺之壁磚、價金972,0
    00 元，原告實際施作347.59平方公尺，以每平方公尺1,900
     元計算【計算式：347.59㎡×1,900 元＝660,421 元】，溢付
    工程款311,579 元【計算式：972,000 元－660,421 元＝311,
    579 元】，依民法第179 條規定請求返還溢付工程款311,57
    9 元等語，雖據提出估價單、系爭鑑定報告為證（見本院卷
    一第13頁），經查：
  ①原告對於兩造有約定上開施作面積及價金均不爭執，惟辯稱
    系爭鑑定報告對於項次33、34之計算有誤，部分外牆壁磚未
    有實測數據紀錄，且未考量記入材料損失等語，然查，原告
    於本院審理時並未提出任何證據證明計算壁磚數量時有考量
    材料損失之必要，及應以何數量計算，原告並未就上開有利
    於己之事實舉證以實其說，自難為有利於原告之認定；更何
    況，臺南市土木技師工會就尺寸與圖說不符部分係當場以鋼
    尺丈量尺寸後計算面積，內業部分則由電子檔量測理論面積
    ，業經兩造事前同意始以上開方式進行鑑定，已如前述，原
    告事後翻異前詞，爭執鑑定方式不當，即難憑採。
  ②被告主張原告就壁磚部分，實際僅施作347.59平方公尺，以
    每平方公尺1,900 元計算，溢付工程款311,579 元，故依民
    法第179 條規定，請求原告返還溢付工程款311,579 元，雖
    屬有據，然被告就系爭興建工程尚有保留款380,000 元未給
    付，業如前述，而所謂「工程保留款」，在工程實務上，當
    事人多半約定承攬報酬按工作完成之程度分期給付，於每期
    給付時，保留其一部，待工作全部完成驗收合格後始為給付
    ，以為工作如有瑕疵或承攬人有其他債務不履行之情形之擔
    保。被告既主張系爭興建工程有部分未施作即溢付工程款31
    1,579 元，自應由尚未給付之保留款380,000 元中予以扣抵
    ，是被告此部分主張，自不可採。而系爭興建工程之保留款
    380,000 元經扣除溢付工程款311,579 元後，尚餘68,421元
    。
  ⒊被告主張兩造就系爭興建工程約定施工坪數106.13坪，原告
    實際施作86.87 坪，短少19.26 坪，依民法第495 條第1 項
    規定，請求扣減工程款1,379,400 元等語，雖舉證人蔡承龍
    為證，惟查：
  ⑴原告辯稱系爭興建工程係以估價單所載內容施作，並據此計
    算工程總價，非以施工坪數計算等語，業據提出系爭契約為
    證（見本院卷二第23頁至第33頁），觀諸系爭契約第2 條工
    程範圍記載：「依照當地主管機關核准設計圖樣施工。」、
    第3 條合約總價記載：「工程總價、稅金合計7,600,000 元
    」之內容，並檢具估價單附於系爭契約，而估價單就各施工
    項目之品名、數量、單價、金額均逐一記載，足見兩造就系
    爭興建工程所約定之施作內容及工程款金額，均以估價單為
    計算基準，是原告此部分辯稱，自屬可信。
  ⑵再觀諸黃建鈞建築師事務所出具之報價單上載「建築概述：
    基地72.9坪，設計住宅建築及陽台86.88 ＋19.25 ＝106.13坪
    （實際以最後面積結算為準）」之內容，而黃建鈞建築事務
    所函稱：「報價單為事務所製作，為請領設計費之依據，，
    其中並明載『實際以最後面積結算為準』，應以主管機關建造
    執照核准面積為準，最後面積結算有所不同時，報價單之計
    價隨之調整。」等語，有黃建鈞建築師事務所107 年9月18
    日107 成文字第091801號函存卷可佐（見本院卷二第10頁）
    ，可知設計費用並非以報價單上載坪數，而係以主管機關核
    發使用執照所載面積為計算。
  ⑶證人蔡承龍雖證稱：105 年3 月份原告打電話跟伊說建築師
    圖畫好了，要伊把錢匯給建築師，建築師會將設計圖送去申
    請建築執照，伊從頭到尾都沒有看到設計圖原本，伊是依照
    報價單上載106.13坪之金額匯錢給建築師等語（見本院卷一
    第215 頁），然細繹報價單所載日期為105 年3 月23日，可
    認黃建鈞建築師於該日前已完成設計圖，而系爭契約所附估
    價單日期記載為105 年6 月30日，期間已相隔3 月有餘，證
    人蔡承龍證稱其未看過設計圖，顯與常情有違，自難以證人
    蔡承龍上開證述內容為有利於被告之認定。是被告此部分主
    張，自難採信。
  ⒋被告主張系爭工程存有如本院卷三第19頁至第20頁項次1 至3
    7所示瑕疵部分，經其定相當期限請求原告修補未果，依民
    法第179 條、第495 條第1 項規定，請求減少報酬及瑕疵修
    補費用共計914,239 元等語，經查：
  ⑴系爭工程存有如本院卷三第19頁至第20頁項次1 至37所示瑕
    疵，其中項次33至37所示，為系爭二次工程有未施作及施作
    有瑕疵部分，被告已於本訴部分請求減少報酬及瑕疵修補費
    用共計69,211元，是該部分於反訴即不得再為請求，應予扣
    除，合先敘明。
  ⑵原告辯稱系爭興建工程經兩造驗收合格，無何鑑定報告所載
    施作有瑕疵之情事，至實際施作與系爭契約約定不符及未施
    作部分，係為配合系爭二次工程或被告拒絕受領抑或主動要
    求所致等語，經查：
  ①關於項次7 、8 、11、12：被告主張項次7 之1F客廳鋁窗、
    項次8 之1F廚房鋁窗、項次11之1F臥室左窗、項次12之1F臥
    室後窗，兩造原約定係以鋁窗施作，然原告實際係以格子窗
    施作，以兩造原約定估價單樣式進行估價需51,018元，請求
    瑕疵修補費用51,018元等語，惟為原告所否認，並辯稱係經
    被告同意始由鋁窗變更為格子窗等語，經查，觀諸本院卷二
    第168 頁工程請款明細包含「⑶1F變更格子窗差價158,000 
    元」之內容，而被告已給付此部分工程款之事實，業如前述
    ，足見兩造就項次7 之1F客廳鋁窗、項次8 之1F廚房鋁窗、
    項次11之1F臥室左窗、項次12之1F臥室後窗原約定以鋁窗施
    作，被告嗣已同意變更為格子窗，並給付該部分工程款，則
    上開格子窗工程既經被告同意始變更施作，即無瑕疵可言，
    是原告此部分辯稱，自屬可採。被告主張原告未依約施作項
    次7 之1F客廳鋁窗、項次8之1F廚房鋁窗、項次11之1F臥室
    左窗、項次12之1F臥室後窗，請求瑕疵修補費用51,018元，
    當屬無據。
  ②關於項次1 至6 、9 至10、13至32：被告主張項次3 、10、2
    0、24、29未施作，及項次1 至2 、4 至6 、9 、13至19、2
    1至23、25至28、30至32有實際施作與系爭契約約定不符部
    分，以兩造原約定估價單樣式進行估價需794,010 元，請求
    減少報酬及瑕疵修補費用共794,010元，業據提出估價單、
    系爭鑑定報告為證（見本院卷一第12頁至第18頁，卷三第19
    頁至第20頁），經查：
  1.原告辯稱實際施作與系爭契約約定不符及未施作部分，係為
    配合系爭二次工程或被告拒絕受領抑或主動要求所致云云，
    既為被告所否認，原告自應就上開有利於己之事實負擔舉證
    責任，惟原告於本院審理時並未提出任何證據以實其說，是
    原告此部分辯稱，自難採信。被告主張原告就項次3 、10、
    20、24、29未施作，請求減少報酬102,798 元、就項次1 至
    2 、4 至6 、9 、13至19、21至23、25至28、30至32有實際
    施作與系爭契約約定不符部分，請求瑕疵修補費用691,212
    元，自屬有據。而系爭興建工程保留款經扣抵溢付工程款後
    ，被告尚有餘款68,421元未給付，已如前述，則就被告請求
    減少報酬102,798 元部分，自應以上開保留款先行扣抵後，
    再就不足之處為請求，是被告僅得依不當得利之法律關係，
    請求減少報酬34,377元【計算式：102,798 元－68,421元＝34
    ,377元】。
  2.原告另辯稱系爭興建工程經兩造驗收合格，無何鑑定報告所
    載施作有瑕疵之情事云云，然為被告所否認，經查，系爭契
    約第4 條付款辦法約定；「依照工程實作進度估驗付款，完
    工驗收後結算工程款項。」之內容（見本院卷一第9 頁），
    可知兩造應於系爭興建工程完工驗收合格後，結算並給付工
    程款，而被告就系爭興建工程款尚有保留款380,000 元未給
    付，業如前述，足見兩造就系爭興建工程並未驗收合格，且
    系爭興建工程確有如被告所主張之未施作或施作有瑕疵部分
    ，是原告執此為辯，亦難憑採。
  3.小結：以上關於被告因系爭興建工程有未施作或施作有瑕疵
    部分，得向被告請求減少報酬及瑕疵修補費用共為725,589
    元【計算式：34,377元＋691,212 元＝725,589 元】。
  ㈣按給付無確定期限者，債務人於債權人得請求給付時，經其
    催告而未為給付，自受催告時起，負遲延責任。其經債權人
    起訴而送達訴狀，與催告有同一之效力；遲延之債務，以支
    付金錢為標的者，債權人得請求依法定利率計算之遲延利息
    ；法定週年利率為5%，民法第229 條第2 項、第233 條第1
    項前段、第203 條分別定有明文。關於本訴部分，原告對被
    告之系爭二次工程款債權，兩造並未約定給付期限，核屬無
    確定期限之給付，而本件起訴狀繕本於107 年1 月26日送達
    被告（見本院卷一第47頁），被告迄未給付，應認被告自斯
    時起應負遲延責任。是原告併請求被告給付自107 年1 月27
    日起至清償日止，按週年利率5%計算之法定遲延利息，核無
    不合，應予准許；關於反訴部分，被告對原告之不當得利及
    瑕疵修補費用請求權，核屬無確定期限之給付，既經被告提
    起反訴，其民事擴張反訴聲明暨本訴答辯㈣狀繕本於108 年1
    1月6 日送達被告（見本院卷三第73頁），原告迄未給付，
    當應負遲延責任。是被告併予請求原告給付自民事擴張反訴
    聲明暨本訴答辯㈣狀繕本送達翌日即108 年11月7 日起至清
    償日止，按週年利率5%計算之利息，核無不合，應予准許。
六、綜上所述，關於本訴部分，原告依承攬之法律關係，請求被
    告給付1,530,789 元，及自107 年1 月27日起至清償日止，
    ，按週年利率5%計算之利息，為有理由，應予准許。逾上開
    範圍所為之請求，則為無理由，應予駁回；關於反訴部分，
    被告依民法第179 條、第495 條第1 項規定，請求原告給付
    725,589 元，及自108 年11月7 日起至清償日止，按週年利
    率5%計算之利息，為有理由，應予准許。逾上開範圍所為之
    請求，則為無理由，應予駁回。
七、本訴及反訴部分，兩造均陳明願供擔保請為宣告假執行或免
    為假執行，經核均與法律規定相符，就兩造勝訴部分，爰分
    別酌定相當之擔保金額准許之，至原告於本訴敗訴部分、被
    告於反訴敗訴部分，其假執行之聲請均已失所附麗，應併予
    駁回之。
八、本件事證已臻明確，兩造其餘攻擊防禦方法及所提證據，經
    本院斟酌後，認為與本件判決結果不生影響，爰不予逐一論
    列，附此敘明。
九、訴訟費用負擔之依據：民事訴訟法第79條。
中　　華　　民　　國　109 　　年　 　6 　　月　　9  　日
                  民事第三庭審判長法  官  蘇正賢
                                  法  官  陳淑卿
                                  法  官  王鍾湄
以上正本係照原本作成。
如對本判決上訴，須於判決送達後20日內向本院提出上訴狀。
如委任律師提起上訴者，應一併繳納上訴審裁判費。
中　　華　　民　　國　109 　　年　 　6 　　月　　9  　日
                                  書記官  曾怡嘉

【附表】（以被告答辯㈠狀所附施工瑕疵一覽表所示項次編號）

項次   工程位置       施工內容 38 追加圍牆工程 ST格柵門（西側圍牆） 39 追加圍牆工程 ST格柵門（南側小門） 40 追加圍牆工程 圍牆壁磚 41 追加圍牆工程 圍牆壁磚 42 追加圍牆工程 捲門頂版 43 追加圍牆工程 無障礙通道